臺灣臺東地方法院民事判決　　　　　　　96年度簡上字第11號
上　訴　人　乙○○
訴訟代理人　邱聰安　律師
被　上訴人　丁○○
　　　　　　　　　　樓
訴訟代理人　甲○○
上列當事人間請求確認本票債權不存在事件，上訴人對於中華民
國96年3月21日本院臺東簡易庭95年度東簡字第172號第一審判決
提起上訴，本院於96年10月11日言詞辯論終結，判決如下：
    主      文
原判決關於駁回上訴人下開第二項之訴部分及訴訟費用之裁判均
廢棄。
確認被上訴人持有上訴人所簽發如附表壹所示本票壹紙，其中超
過新臺幣參拾伍萬元之部分，其本票債權不存在。
上訴人其餘上訴駁回。
第一、二審訴訟費用新臺幣伍萬貳仟元由被上訴人負擔八分之七
，餘由上訴人負擔。
    事實及理由
一上訴人起訴主張：兩造原為男女朋友，被上訴人因涉犯毒品等
  案件，心情欠佳，竟於民國91年3月18日，在其弟戊○○所駕
  駛之計程車上毆打上訴人，並搶走上訴人之皮夾，再將上訴人
  載至被上訴人住處，由訴外人丙○○持球棒作勢欲毆打上訴人
  ，脅迫上訴人寫下提款卡之密碼，並命上訴人在票號355126號
  之本票上簽寫金額新臺幣（下同）200萬元、發票人姓名及地
  址，再命上訴人在空白保管條（下稱系爭保管條）上簽下姓名
  、地址及身分證號碼。被上訴人嗣後以其執有上訴人簽發，發
  票日90年12月31日、到期日91年3月18日，票號355126號，面
  額200萬元之本票（下稱系爭本票）為由，向鈞院簡易庭聲請
  本票准許強制執行，經鈞院簡易庭於95年6月1日以95年度票字
  第531號裁定系爭本票得為強制執行。系爭本票係遭被上訴人
  脅迫而簽發，兩造間並無債權債務關係之存在。又系爭本票如
  係上訴人向被上訴人借款200萬元而簽發，被上訴人應就借款
  交付之事實負舉證責任，為此起訴請求確認系爭本票債權不存
  在等語。
二被上訴人則以：上訴人於89年間向被上訴人稱欲投資山老鼠（
  木材）生意，陸續向被上訴人借款，被上訴人分別於(1)89年8
  月1日(2)89年8月8日(3)90年5月31日(4)91年8月14日，自母親甲
  ○○高雄銀行鳳山分行帳號0000000000000000000號帳戶內，
  領取(1)10萬元(2)20萬元(3)5萬元(4)48萬元，交付上訴人，嗣後
  上訴人又向被上訴人陸續借款約50萬元，因上訴人一直拖欠未
  還，上訴人乃於90年12月31日簽發系爭本票及書寫系爭保管條
  交予被上訴人，被上訴人並未脅迫上訴人簽發系爭本票等語，
  資為抗辯。
三本件原審對於上訴人之請求，判決上訴人敗訴，上訴人聲明不
  服，求為廢棄原判決，並確認系爭本票債權不存在。被上訴人
  則求為判決駁回上訴。
四兩造不爭執事項如下：
  (一)被上訴人以其執有系爭本票為由，向本院簡易庭聲請本票准
    許強制執行，經本院簡易庭於95年6月1日以95年度票字第53
    1號裁定系爭本票得為強制執行。
  (二)系爭本票（見原審卷第38頁）之發票人姓名、地址及金額係
    上訴人親自書寫。
  (三)系爭保管條（見原審卷第39頁）上保管人姓名、住址及身份
    字號係上訴人親自書寫。
  (四)本院卷第59頁便條形式上之真正。
五得心證之理由：
  (一)按確認法律關係之訴，非原告有即受確認判決之法律上利益
    者，不得提起之，民事訴訟法第247條第1項前段定有明文。
    次按民事訴訟法第247條所謂即受確認判決之法律上利益，
    須因法律關係之存否不明確，致原告在私法上地位有受侵害
    之危險，而此項危險得以對於被告之確認判決除去之，始為
    存在，最高法院著有27年上字第316號判例可資參照。上訴
    人主張被上訴人脅迫其簽發系爭本票，兩造並無債權債務關
    係，被上訴人卻向本院簡易庭聲請本票准許強制執行，被上
    訴人則主張系爭本票係因借款而簽發，兩造就系爭本票債權
    存否既有爭執，上訴人提起本件確認之訴，自有確認利益。
  (二)被上訴人有無脅迫上訴人簽發系爭本票？
  　按當事人主張其意思表示係被詐欺或脅迫而為之者，應就其
    被詐欺或被脅迫之利己事實，負舉證之責任，最高法院著有
    44年台上字第75號判例可資參照。上訴人主張其遭脅迫簽發
    系爭本票之事實，固據其提出存摺簿2本為證，惟該存摺內
    之存提記錄，僅能證明上訴人於臺灣中小企業銀行臺東分行
    與臺東地區農會之存款，曾於91年3月19日與20日遭人以提
    款方式，或以轉帳方式提領之事實，並無法認定係被上訴人
    所為，更不足以推論上訴人係被脅迫簽發系爭本票。且系爭
    保管條之見證人丙○○明白證稱：「（審判長問：被上訴人
    本人、家屬或你有無脅迫上訴人簽發本票？）沒有，我只是
    在場見證。」、「（上訴人訴訟代理人問：你有無在91年3
    月18日拿球棒脅迫上訴人寫本票及保管條？）沒有。」等語
    （見本院卷第82至84頁）。再參諸上訴人不爭執其形式上真
    正之便條紙（見本院卷第59頁）上記載：「妞-妞的-粉籠Ve
    ry-包不知時否因如沐在…熊的Love撫+雄挺的帶領妞現莫名
    燒燒…喲-Please-能多愛妞多教妞」等字樣，上訴人果真遭
    脅迫而簽發系爭本票及系爭保管條，豈會於事後書寫如此親
    密之便條予被上訴人。上訴人未能證明其係遭脅迫簽發系爭
    本票，本院自不能為有利於上訴人之認定。
  (三)系爭本票之票據原因關係即借貸關係是否存在？
    按支票為無因證券，支票債權人就其取得支票之原因，固不
    負證明之責任，惟執票人子既主張支票係發票人丑向伊借款
    而簽發交付，以為清償方法，丑復抗辯其未收受借款，消費
    借貸並未成立，則就借款之已交付事實，即應由子負舉證責
    任（最高法院73年度第1次民事庭會議決議(二)參照）。又確
    認法律關係不存在之訴，如被告主張其法律關係存在時，應
    由被告負舉證責任（最高法院42年台上字第170號判例參照
    ）。本件上訴人主張系爭本票並無原因關係存在，請求確認
    系爭本票債權不存在，被上訴人主張系爭本票係因借款而簽
    發，上訴人既抗辯未收受借款，則就借款已交付之事實，應
    由被上訴人負舉證責任。經查：1.被上訴人主張上訴人自89
    年間起陸續向其借款，被上訴人分別於(1)89年8月1日(2)89年
    8月8日(3)90年5月31日，自母親甲○○高雄銀行鳳山分行帳
    號0000000000000000000號帳戶內，領取(1)10萬元(2)20萬元
    (3)5萬元，交付上訴人，上訴人於90年12月31日簽發系爭本
    票及書寫系爭保管條交予被上訴人之事實，業據其提出與所
    述相符之甲○○上揭存摺影本乙紙（見本院卷第55至58頁）
    為證，而系爭本票（見原審卷第38頁）之發票人姓名、地址
  　及金額係上訴人親自書寫，系爭保管條（見原審卷第39頁）
    上保管人姓名、住址及身份字號係上訴人親自書寫之事實，
    復為上訴人所不爭。證人即被上訴人母親甲○○亦證稱：被
    上訴人有用家人的錢，當時說是投資，後來追問才知借給原
    告等語（見原審卷第113頁）。質之證人即系爭保管條之見
    證人王敏勝復證稱：「（審判長：請詳述所知情形？）90年
    12月31日我看到上訴人簽一張200萬元的本票給被上訴人，
    然後上訴人之母甲○○叫上訴人還要寫一張保管條，91年3
    月18日是我寫的，上訴人簽名後，我再簽名然後交給被上訴
    人。」、「（審判長問：兩造有無說到簽發本票的原因？）
    我不清楚。他們兩造有金錢關係。」、「（審判長問：為何
    不寫借據而寫保管條？）我不清楚，是被上訴人之母要求的
    。」、「（審判長問：當天有無金錢之交付，金額多少？）
    他們雙方自己點，金額他們自己說200萬元。」、「（上訴
    人訴訟代理人問：寫保管條的日期是90年12月31日還是91年
    3月18日？）是90年12月31日，3月18日是還錢的日期。」等
 　 語（見本院卷第82至84頁）。足認被上訴人確有於90年12月
    31日前交付借款35萬元予上訴人，上訴人始於90年12月31日
    簽發系爭本票並書立系爭保管條予被上訴人。2.被上訴人雖
    主張其於91年8月14日自母親甲○○高雄銀行鳳山分行帳號0
    000000000000000000號帳戶內，領取48萬元，出借予上訴人
    ，嗣後上訴人又陸續向被上訴人借款約50萬元云云。然查，
    被上訴人所主張之借款出借日期皆在上訴人於90年12月31日
    簽發系爭本票及出具系爭保管條之後，難認二者有何關聯，
    僅憑甲○○帳戶內之存提紀錄並不足以證明被上訴人確有交
    付前開35萬元以外之借款予上訴人。又被上訴人於本院審理
    時曾一度主張上訴人於89年6月間對被上訴人強暴性交，要
    求被上訴人不要報案，願以金錢賠償被上訴人等情，被上訴
    人之主張前後不一，被上訴人是否真有交付前開35萬元以外
    之借款予上訴人，自值存疑。另證人丙○○並未參與借款之
    點收，所述自不能為有利於被上訴人之認定。被上訴人主張
    有交付前開35萬元以外之借款予上訴人云云，自難採信。準
    此，系爭本票在35萬元範圍有原因關係即借貸關係存在，逾
    35萬元部分則無原因關係存在。
  (四)綜上所述，本件上訴人請求確認如附表1所示之本票金額超
    過35萬元之本票債權不存在，為有理由，應予准許。逾此所
    為之請求，為無理由，應予駁回。原審就上開有理由應予准
    許之部分，為上訴人敗訴之判決，自有未洽，上訴意旨指摘
    原判決此部分不當，求予廢棄改判，為有理由，爰由本院就
    此部分予以廢棄改判如主文第2項所示。至於原審就逾前開
    有理由部分，為上訴人敗訴判決，核無違誤，上訴意旨指摘
    該部分原判決不當，求予廢棄改判，為無理由，自應予判決
    駁回。
  (五)本件事證已臻明確，兩造其餘之攻擊防禦方法，與判決基礎
    之事實及結果並無影響，爰不予審酌，併此敘明。
六法院為終局判決時，應依職權為訴訟費用之裁判，民事訴訟法
  第87條第1項有明文規定，經計算本件之訴訟費用為如附表2所
  列之項目及金額，爰判決如主文第4項所示。
七據上論結，本件上訴為一部有理由，一部無理由，依民事訴訟
  法第436條之1第3項、第450條、第449條第1項、第79條，判決
  如主文。
中　　華　　民　　國　　96　　年　　10　　月　　25　　日
                  民事庭      審判長法  官  楊智勝
                                    法  官
                                    法  官
附表1：
┌────┬──────┬───────┬──────┬──────┐
│發票人  │票　　號    │金額（新臺幣）│發   票   日│到   期  日 │
├────┼──────┼───────┼──────┼──────┤
│乙○○  │CH355126    │2,000,000元   │90年12月31日│91年3月18日 │
└────┴──────┴───────┴──────┴──────┘
附表2：
┌─────────┬─────────┐
│項    目          │金額（新臺幣）    │
├─────────┼─────────┤
│第一審裁判費用    │20,800元          │
├─────────┼─────────┤
│第二審裁判費用    │31,200元          │
├─────────┼─────────┤
│總          計    │52,000元          │
└─────────┴─────────┘
以上正本證明與原本無異。
上訴人不得再上訴。
被上訴人如以適用法規顯有錯誤為理由不服本判決，應於本判決
送達後20日之不變期間，提出上訴狀（並應同時表明上訴理由，
其於判決宣示後送達前提起上訴者，應於裁判送達後10日內補具
之）於本院，逕向最高法院提起上訴。（上訴狀及理由書狀均須
按他造人數附具繕本，且提起第三審上訴，須經本院之許可，前
許可須以訴訟事件所涉及之法律見解原則上之重要性者為限）
中　　華　　民　　國　　96　　年　　10　　月　　26　　日
                                    書記官  莊永利